【裁判字號】    98,訴,134
【裁判日期】    980416
【裁判案由】    妨害自由等
【裁判全文】
臺灣高雄地方法院刑事判決               98年度訴字第134號
公  訴  人  臺灣高雄地方法院檢察署檢察官
被      告  己○○
            甲○○
上2人共同  江大寧律師
選任辯護人
被      告  丁○○
選任辯護人  劉家榮律師
上列被告等因妨害自由等案件，經檢察官提起公訴（97年度偵字
第22332 號），本院判決如下：
    主  文
己○○、甲○○、丁○○均無罪。
    理  由
一、公訴意旨略以：被告丁○○、己○○就乙○○、丙○○欠款
    未還之事，雙方多次協調還款未有共識，被告己○○、丁○○竟夥同被告甲○○，共同基於妨害他人行動自由之犯意聯
    絡，由被告己○○、甲○○於民國97年7 月10日18時許，共
    同駕車前往高雄縣大寮鄉○○村○○路搜尋乙○○下落，於
    內厝路148 號前見乙○○外出倒垃圾，被告甲○○遂下車強
    押乙○○上車，並在車內與被告己○○強逼乙○○商談清償
    債務事宜，嗣被告己○○、甲○○為掩飾犯行，遂由被告甲○○陪同乙○○搭乘搭計程車前往高雄縣路竹鄉○○路麥當
    勞，被告己○○則自行開車前往，並聯絡被告丁○○到場，
    嗣4 人先後到達高雄縣路竹鄉○○路麥當勞後，被告丁○○
    另基於恐嚇之犯意，對乙○○恫稱：「你再跑啊，你不還錢
    沒有關係，我叫黑道來處理」等語，使乙○○心生畏懼，致
    生危害於安全，再被告己○○、丁○○要求乙○○提供還款
    保證人，乙○○未加應允，商談因而未有結果，經乙○○請
    求打電話給家人，獲得渠等同意，遂使用公共電話與其妻舅
    戊○○聯絡，嗣被告己○○、甲○○接續將乙○○強押上車
    ，在路竹地區繞行，以此方式限制乙○○之自由，該車駛經
    某橋時，被告己○○、甲○○復基於恐嚇之犯意聯絡，由被
    告甲○○向乙○○恫稱：「欠錢不還，要把你推下橋」等語
    ，並開車門作勢推拉乙○○，使乙○○心生畏懼，致生危害
    於安全，另丙○○得知乙○○被押後，隨即撥打手機與被告
    丁○○聯絡，被告丁○○要求丙○○到路竹鄉麥當勞見面再
    談，經丙○○到場並要求與乙○○通話，被告丁○○遂致電
    被告己○○，使父女2 人對話後，被告己○○隨即接過電話
    ，要求丙○○跟被告丁○○債務問題說清楚，並稱乙○○現
    跟伊在喝咖啡等語，嗣被告丁○○詎基於恐嚇之犯意，向丙○○恫稱：「今晚債務不處理好，要讓你父親無法回去，讓
    你媽媽沒有丈夫」等語，使丙○○心生畏懼，致生危害於安
    全，經丙○○之夫陳秋富報警，為警到場指示被告丁○○聯
    絡被告己○○，被告己○○遂將乙○○載往高雄縣政府警察
    局湖內分局路竹分駐所；因認被告3 人分別涉有刑法第302
    條第1 項之妨害自由罪嫌及同法第305 條之恐嚇危安罪嫌等
    語。
二、按犯罪事實應依證據認定之，無證據不得認定犯罪事實，又
    不能證明被告犯罪，應諭知無罪之判決；刑事訴訟法第15 4
    條第2 項及第301 條第1 項分別定有明文。再按刑事訴訟法
    上所謂認定犯罪事實之證據，係指足以認定被告確有犯罪行
    為之積極證據而言，如未能發現相當證據或證據不足以證明
    ，自不能以推測或擬制之方法，以為裁判基礎。而認定不利
    於被告之事實，須依積極證據，苟積極證據不足為不利被告
    之認定時，即應為有利於被告之認定，更不必有何有利之證
    據；又認定犯罪事實所憑之證據，雖不以直接證據為限，間
    接證據亦包括在內，然而無論直接證據或間接證據，其為訴
    訟上之證明，須於通常一般之人均不致有所懷疑，而得確信
    其為真實之程度者，始得據為有罪之認定，倘其證明尚未達
    到此一程度，而有合理之懷疑存在，無從使事實審法院得有
    罪之確信時，即應由法院為諭知被告無罪之判決。亦即若證
    據資料在經驗科學上或論理法則上尚有對被告較為有利之存
    疑，而無從依其他客觀方法排除此項合理之可疑，即不得以
    此資料作為斷罪之基礎，且刑事訴訟制度受「倘有懷疑，即
    從被告之利益為解釋」、「被告應被推定為無罪」之原則所
    支配，故得為訴訟上之證明者，無論為直接或間接證據，須
    客觀上於一般人均不致有所懷疑而達於確信之程度者，始可
    據為有罪之認定，倘其證明尚未達於「確信」之程度，而有
    合理可疑存在時，即難據以為被告不利認定，換言之，在法
    律判斷上，即不能為被告有罪之認定。
三、訊之被告己○○、甲○○對於上開因被告己○○與丙○○之
    債務問題，一同駕車前往大寮找丙○○之父乙○○，乙○○
    隨伊等上車行駛一段路程，再由被告甲○○陪同乙○○另搭
    計程車前往路竹中山路麥當勞會合，其後並由被告己○○駕
    車載乙○○至岡山等情固不諱言，惟均堅決否認有何妨害自
    由及恐嚇之犯行，辯稱：當時係乙○○自願隨同伊2 人外出
    商討債務問題，伊2 人並未強押乙○○上車同行及控制乙○○之行動自由，亦未有出言恐嚇曹啟之情事等語；訊之被告
    丁○○則對於上開前往中山路麥當勞與乙○○見面一事固不
    諱言，惟堅決否認有何妨害自由及恐嚇之犯行，辯稱：伊係
    因被告己○○告知乙○○在中山路麥當勞而前往，因己○○
    與乙○○商談債務未果，伊即離去，亦未對於乙○○及丙○○出言恐嚇等語。經查，本件公訴意旨認被告3 人涉有上開
    妨害自由及恐嚇之罪嫌，無非以被告3 人於警詢及偵查中之
    供述，證人即告訴人乙○○、丙○○於警詢及偵查中之證述
    ，門號0000000000及0000000000行動電話之通聯紀錄為其論
    據。
四、惟查本件：（一）被告3 人涉妨害自由部分：（1） 被告己○○於警詢及偵查中均供稱：97年7 月10日下午6 時，伊邀
    甲○○開車到大寮，在路上遇到乙○○，因雨很大，伊要乙○○上車談，後來乙○○同意前往路竹商談債務，即由甲○○陪同乙○○搭計程車前往，伊自己再開車到路竹中山路麥
    當勞，到2 樓後伊叫甲○○先離開，此時伊打電話給丁○○
    ，說伊與乙○○在麥當勞調解，丁○○說要過來，丁○○到
    時看伊與乙○○還沒談成就離開，伊與乙○○繼續談，乙○○說不然到其妻舅家，伊就開車載乙○○離開，途中乙○○
    打了幾通公用電話，後來伊就載乙○○到岡山喝咖啡，結束
    後伊要載乙○○找計程車坐回家，後來接到丁○○電話，說
    人在分駐所，伊就依指示前往等語（分別見警卷第11頁、偵
    卷第19─20頁），其供述前後一致，而依其供述之內容尚未
    有強押乙○○上車及限制乙○○行動自由之情事；（2） 又
    被告甲○○於警詢及偵查中亦供稱：97年7 月10日18時許，
    伊與己○○到大寮內厝路遇到乙○○，並叫乙○○到車上談
    ，乙○○說要與己○○處理債務，並答應到路竹談，即由伊
    陪乙○○搭計程車到路竹中山路麥當勞，與己○○見面之後
    一同上2 樓，己○○並向伊稱可先行離開，伊即離開等語（
    分別見警卷第13頁、偵卷第18頁），所供述前後一致，亦與
    被告己○○所供述內容大致相符，依其供述亦未有強押乙○○上車及限制乙○○行動自由之情事；（3） 又被告丁○○
    於警詢及偵查中亦均供稱：己○○與甲○○前往大寮將乙○○帶到路竹中山路麥當勞，伊事前不知道，己○○97年7 月
    10日21時許打電話給伊，伊接到電話時就直接到麥當勞，伊
    問乙○○債務如何償還，乙○○回稱要還，並叫其女兒跟伊
    連絡，因己○○向伊稱其與乙○○債務還沒有談好，伊就先
    走了等語（分別見警卷第15頁、偵卷第18頁），所供述內容
    前後一致，依其供述之內容，並未參與被告己○○、甲○○
    自大寮帶同乙○○上車至路竹、岡山之情事；（4） 又證人
    即被害人乙○○先於警詢中證稱：97年7 月10日18時許，伊
    在高雄縣大寮內厝路148 號前道路，被2 名男子強押上車，
    並以軟性方式控制行動，只認識綽號「彬阿」之男子，當時
    伊在樓下等垃圾車，就被押上車，車上2 名男子沒有對伊言
    語恐嚇，只是問伊是否不願意還債，在車上沒有對伊有傷害
    之意，只是稍微推擠而已，2 名男子強押伊上車後，由大寮
    行駛至路竹後，在路竹地區打轉，再到中山路麥當勞2樓 休
    息並買食物，休息時間「彬阿」之男子要求伊找債務保證人
    ，伊要求打電話給伊太太，但被拒絕，之後又載伊在路竹打
    轉，至一菜市場內伊以公用電話撥打電話給伊妻舅，要其傳
    話給伊太太，說伊被當舖押來路竹，之後押伊至岡山說要請
    伊喝咖啡等，吃完後「彬阿」接電話，就把伊載到路竹分駐
    所（見警卷第1 ─3 頁），復於偵查中證述稱：97年7 月10
    日下午6 時許，伊去倒垃圾突然有1 部車開到伊前方停下，
    有1 名男子下車強拉伊上車，一上車就毆打伊幾拳，說「看
    你怎麼跑」，後來打電話跟另一人聯絡，說「已經抓到他爸
    爸了」，後來車子開到某計程車行門口，己○○下車叫1 輛
    計程車，由原來拉伊的男子帶伊上計程車，己○○塞2000元
    放伊口袋，計程車開到路竹鄉麥當勞停車，車資付了900 元
    ，男子就帶伊到麥當勞並叫伊點漢堡，後來到2 樓時，己○○也來了，2 人對伊說債務要好好處理，後來丁○○來了，
    很兇的對伊說「你再跑啊，你不還錢沒有關係，我叫黑道來
    處理」，後來有讓伊使用公共電話打給伊妻舅戊○○，伊說
    「二哥，你打電話給你的妹妹，告訴她，我被討債的人帶走
    ，這樣她就知道了」，後來己○○開車，丁○○就離開了，
    己○○在車上講完電話後，說要請伊去喝咖啡，當天被帶走
    這段期間，伊並不是自願的，伊想說不配合安全會有危險等
    語（見偵卷第6 ─7 頁），又於本院審理中證述稱：97年7
    月10日下午6 時許，伊要出去倒垃圾時，己○○開車、甲○○將伊推上車，當時伊沒有想要上車，甲○○在車上打伊的
    肩膀2 下，還說『你不是要走、你不是要走』，後來他們將
    車子開到計程車行，叫1 台計程車要伊與甲○○上計程車坐
    到路竹，伊要求打電話回家，但是都沒有讓伊打，坐到路竹
    麥當勞，後來丁○○到場，要伊叫伊女兒還錢，伊說伊女兒
    沒有錢，丁○○叫伊去叫人來擔保，伊說沒有辦法等語（見
    審卷第46頁），依其於警詢中證述所稱之「軟性」控制究竟
    何義，並不明確，且證人即告訴人乙○○對於上被告己○○
    車後是否遭毆打，在路竹麥當勞係何人要求伊找人作保，前
    後所述不一；又觀之其於本院審理中亦證述稱：己○○等人
    要伊上車時，伊並未說不要，亦未反抗或喊救人，後來甲○○下車開門要伊下車去坐計程車，伊亦未說不要，甲○○並
    未推伊上計程車，且坐計程車時，己○○有拿2000元給伊，
    至麥當勞時，甲○○叫伊自己去買漢堡，過程中甲○○、己○○均空手未拿武器，喝咖啡時在1 間店內，有服務生等語
    （見審卷第51─52頁反面），依此情節觀之，證人乙○○隨
    同被告己○○、甲○○前往路竹過程中，其行動並未受到控
    制，且係處於隨時得離去或向他人求救之狀況，惟其並未離
    去或向他人求救，顯見案發當時乙○○係自願隨同被告己○○、甲○○上車並前至路竹、岡山等地，被告己○○、甲○○並未使用強暴、脅迫或其他不法之手段，強押乙○○上車
    及控制其行動自由，至其感到害怕應係其認為被告己○○的
    人可能對其不利，而產生之主觀認知，並非被告己○○、甲○○有何客觀之危害行為所致；（5） 復參之證人庚○○於
    審理中證述稱：97年7 月10日甲○○曾經坐過伊計程車，當
    時有2 人坐車，係老的（即乙○○）先上車，沒有看到有推
    人，從大寮開到路竹，沒有言語衝突或是肢體衝突，狀況平
    和，係老的付車資等語明確（見審卷第53─54頁），益見證
    人乙○○確係自願隨同被告甲○○搭計程車前往路竹，否則
    其儘可不上車，或尋求證人庚○○之協助而逃離；（6）而
    證人即乙○○之妻舅戊○○於本院審理中亦證述稱：乙○○
    於97年7 月10日有打電話給伊，伊不清楚其是否被押走，乙○○僅說要伊跟伊妹妹說其現在人在路竹，口氣沒有特別等
    語（見審卷第54頁反面─55頁），足見證人乙○○在與被告
    己○○、甲○○前往路竹、岡山地區之時，並未被控制行動
    自由，應係其因與被告己○○等人有債務關係，且對方已找
    上伊，而自認應與對方商討而不應逃避，始隨同被告己○○
    、甲○○上車並至路竹、岡山等地；（7） 又證人即告訴人
    被害人丙○○雖於偵查中證述稱：接獲舅舅電話後，伊先打
    給丁○○，在電話中談不攏，其要伊到路竹麥當勞談，丁○○要伊找2 個保證人作保，伊沒有辦法，就請求丁○○將伊
    父親放走，丁○○打電話跟己○○說「他爸爸人在你們那裡
    ，你們人在哪裡」，伊要求與伊父親說話，丁○○不敢回答
    伊先生就打電話報警，路竹分駐所的員警到場，警察請丁○○放人，丁○○否認抓人，警察就請他打電話給己○○，警
    察與己○○講後，就帶伊等到警察局，過1 小時我父親就被
    帶到警局等語（見偵卷第8 頁），惟依其證述內容觀之，其
    亦僅能證明被告丁○○在被告己○○、甲○○與證人乙○○
    在一起時，有與被告己○○以電話連絡，尚無法以此即證明
    ，被告丁○○有共同參與被告己○○、甲○○將證人乙○○
    帶往路竹、岡山地區之行為。（二）被告3 人涉恐嚇部分：
    （1） 被告己○○、甲○○恐嚇乙○○部分：被告己○○、
    甲○○於警詢及偵查中均一致否認有何恐嚇乙○○之犯行，
    且證人即告訴人乙○○於偵查中證述稱：後來被告己○○、
    甲○○帶伊到橋上下車，有作勢要推伊下橋並恐嚇伊等語（
    見偵卷第5 頁），惟於審理中則證述稱：被告甲○○有開旁
    邊車門，以手推伊手要將伊推出去車門以外，還說拖下去、
    拖下去，當時伊很害怕，被告己○○心比較軟就說不要等語
    （見審卷第47頁反面），究竟係被告甲○○1 人對其作出恐
    嚇之動作及言語，或被告甲○○、己○○2 人對其作出恐嚇
    之動作及言語，前後所證述之內容不一，且其於警詢中亦未
    提及在被告己○○車上有遭恐嚇一情，復無其他人聽聞其遭
    恐嚇，應認被告己○○、甲○○所辯尚屬可採；（2） 被告
    丁○○恐嚇乙○○部分：被告丁○○於警詢及偵查中均一致
    否認有恐嚇乙○○之犯行，所述尚稱一致，而參之證人乙○○於偵查及審理中固均證述稱：被告丁○○向伊恫稱「你再
    跑啊，你不還錢沒有關係，我叫黑道來處理」等語（見偵卷
    第7 頁、審卷第46頁反面），惟其於警詢中則均未提及被告
    丁○○，前後所述內容不一，復無其他人聽聞被告丁○○有
    向證人乙○○以上開言語恐嚇，應認被告丁○○所辯尚屬可
    採；（3） 被告丁○○恐嚇丙○○部分：被告丁○○於警詢
    及偵查中均一致否認有對丙○○恐嚇之犯行，而證人即告訴
    人丙○○固於偵查中證述稱：被告丁○○對伊恫稱「今晚債
    務不處理好，要讓你父親無法回去，讓你媽媽沒有丈夫」等
    語（見偵卷第8 頁），惟被告丁○○與證人丙○○有債務之
    糾紛，所言不無虛偽之可能，除此之外，並無其他人與聞被
    告丁○○有此恐嚇之言詞，應認被告丁○○所辯尚屬可採。
    此外本件復查無其他之積極之證據，足以證明被告3 人有何
    公訴意旨所指之妨害自由及恐嚇之犯行；核之上開法條及判
    例之意旨，被告3 人上開之犯罪尚屬不能證明，自均應為無
    罪之諭知。
四、證據能力部分：（一）有證據能力部分：（1） 被告以外之
    人於偵查中向檢察官所為之陳述，除顯有不可信之情況者外
    ，得為證據，刑事訴訟法第159 條之1 第2 項定有明文。經
    查，本件證人即告訴人乙○○、丙○○於偵查中於檢察官前
    所為之陳述，均經具結以擔保陳述之可信性，且無何顯不可
    信之情形，核之上開說明，自有證據能力，得作為本件認定
    犯罪事實有無之證據。（2） 按被告以外之人於檢察事務官
    、司法警察官或司法警察調查中所為之陳述，與審判中不符
    時，其先前之陳述具有較可信之特別情況，且為證明犯罪事
    實存否所必要者，得為證據，刑事訴訟法第159 條之2 定有
    明文。經查，證人即告訴人乙○○於警詢中所為之陳述內容
    ，與其於本院審理中陳述之內容有不符之處，參之其警詢時
    係本件案發當日23時45分，距案發之初同日18時未久，其記
    憶較為清晰，且未受他人之影響，就其外部狀況而言，有可
    信之特別情況，核之上開說明，自有證據能力，得作為本件
    認定犯罪事實有無之證據。（二）無證據能力部分：被告以
    外之人於審判外之言詞或書面陳述，除法律有規定者外，不
    得作為證據，刑事訴訟法第159 條定有明文。經查，本件證
    人即告訴人丙○○、證人庚○○於警訊中所為之陳述，係被
    告以外之人於審判外之陳述，屬於傳聞證據，且無刑事訴訟
    法第159 條之2 、第159 條之3 、第159 條之5 之例外情形
    ，核之上開說明，應不具證據能力，自不得作為本件認定被
    告犯罪之證據。
據上論斷，應依刑事訴訟法第301 條第1 項，判決如主文。
中    華    民    國    98    年    4     月    16    日
                  刑事第七庭    審判長法  官  陳  箐
                                      法  官  楊佩蓉
                                      法  官  林俊寬
以上正本證明與原本無異。
如不服本判決應於收受送達後10日內向本院提出上訴書狀，並應
敘述具體理由；如未敘述上訴理由者，應於上訴期間屆滿後20日
內向本院補提理由書（均須按他造當事人之人數附繕本）「切勿
逕送上級法院」。
中    華    民    國    98    年    4     月    17    日
                                      書記官  林香如


司法院資訊處製作；財團法人民間司法改革基金會備份。
